【裁判字號】    92,上更(二),208
【裁判日期】    921211
【裁判案由】    貪污治罪條例
【裁判全文】
臺灣高等法院臺中分院刑事判決                  九十二年度上更(二)第二○八號
    上  訴  人
    即  被  告  壬○○
    選任辯護人  周春霖
    上  訴  人
    即  被  告  丑○○
    選任辯護人  林錦隆
    上  訴  人
    即  被  告  庚○○
    選任辯護人  甘龍強
右上訴人因貪污治罪條例案件，不服臺灣彰化地方法院九十年度訴字第九二三號中華
民國九十一年一月十八日第一審判決（起訴案號：臺灣彰化地方法院檢察署九十年度
偵字第二五二九號），提起上訴，判決後經最高法院第二次發回更審，本院判決如左
：
主  文
原判決關於壬○○、丑○○職務上詐取財物並定執行刑部分暨庚○○部分撤銷。
壬○○、丑○○被訴職務上詐取財物部分暨庚○○均無罪。
      理  由
一、公訴意旨略以：壬○○係彰化縣員林鎮鎮興里里長，負責辦理「九二一集集大地
    震」（下稱九二一地震）有關里民住屋全倒、半倒慰助金及租金補助之申請、勘
    驗等相關業務，丑○○則為該里里幹事，負責會同管區警員完成全倒、半倒查報
    ，協助里長核發民眾申請居住證明及受理申請房屋全倒、半倒補助及房屋租金補
    助等業務，均係依法令從事公務之人員，均明知依規定「九二一震災」受災戶住
    屋全倒、半倒者，其救助、慰問金及租金補助之發給對象，以災前戶籍登記為準
    ，且須實際居住於受災屋之現住戶，由戶長或現住人具領，未居住於受災毀損屋
    者，不得發給，至如未設籍而有實際居住之事實者，得以切結書由村、里長認定
    後申領；且均明知門牌號碼彰化縣員林鎮○○路○段三三號之房屋為庚○○所有
    ，自民國七十九年十月間起，己○○便向庚○○承租該屋，二人雖未定有租約，
    惟均由己○○在該屋內經營「岡山羊肉爐」生意，且實際居住於該屋內；詎料壬○○、丑○○、庚○○等三人竟共同基於詐取財物之犯意聯絡，壬○○利用身為
    里長具有審核、證明居住事實之機會，丑○○利用身為里幹事具有協助里長審核
    、證明居住事實之機會，於八十八年十月間，由壬○○、丑○○對於其主管之居
    住證明核發、全倒、半倒慰問金發放之事務，將居住證明之切結書，由壬○○核
    章後，發給未實際居住於前開房屋內之庚○○，並由庚○○出具已填妥之九二一
    震災戶請領租金補助申請表，再由丑○○檢具住屋災害勘查報告表，並經壬○○
    核章後，送彰化縣員林鎮公所（下稱員林鎮公所）造具彰化縣九二一集集大地震
    員林鎮村里災民住居全倒救助金印領清冊，向彰化縣員林鎮公所申領住屋全倒慰
    問金，致使彰化縣員林鎮公所承辦人陷於錯誤，如數交付庚○○慰問金新台幣（
    下同）二十萬元，使庚○○受有二十萬元之不法利益。嗣因實際居住於該屋之己○○向壬○○申請居住證明之切結書時，壬○○遂向己○○表示該屋之全倒慰問
    金已由庚○○領取，始察覺上情。因認壬○○、丑○○係犯貪污治罪條例第五條
    第一項第二款之利用職務上之機會詐取財物之罪嫌；庚○○雖未具公務人員身分
    ，惟其與壬○○、丑○○共犯，依貪污治罪條例第三條規定，亦應依貪污治罪條
    例第五條第一項第二款之利用職務上之機會詐取財物罪嫌處斷云云。
二、按犯罪事實應依證據認定之，無證據不得認定犯罪事實，刑事訴訟法第一百五十
    四條第二項定有明文；又不能證明被告犯罪或其行為不罰者，應諭知無罪之判決
    ，復為同法第三百零一條第一項所明定。而刑事訴訟法上證明之資料，無論其為
    直接證據或間接證據，均須達於通常一般之人均不致於有所懷疑，而得確信其為
    真實之程度，始得據為有罪之認定，若其關於被告是否犯罪之證明未能達此程度
    ，而有合理性懷疑之存在，致使無從形成有罪之確信，根據「罪證有疑，利於被
    告」之證據法則，即不得遽為不利於被告之認定，此觀諸最高法院七十六年臺上
    字第四九八六號判例意旨自明。再按犯罪事實之認定，應憑真實之證據，倘證據
    是否真實尚欠明顯，自難以擬制推測之方法，為其判斷之基礎，而認定犯罪事實
    之證據係指足以認定被告確有犯罪行為之積極證據而言，該項證據自須適合於被
    告犯罪事實之認定，始得採為斷罪資料，最高法院五十三年臺上字第六五六號、
    二十九年上字第三一０五號判例可資參照。又刑事訴訟法第二百八十二條所謂證
    據，係指合法之積極證據，就犯罪事實能為具體之證明者而言。再認定不利於被
    告之事實，須依積極證據，苟積極證據不足為不利於被告事實之認定時，即應為
    有利於被告之認定，更不必有何有利之證據，最高法院亦分別著有二十二年上字
    第二七二號、三十年上字第八一六號判例足資參照。
三、公訴意旨認被告壬○○、丑○○、庚○○共犯貪污治罪條例第五條第一項第二款
    利用職務上機會詐取財物罪嫌，無非以被告壬○○、丑○○、庚○○於法務部調
    查局彰化縣調查站（以下稱調查站）之供述、證人乙○○、己○○之證言，彰化
    縣員林鎮中所（八八）員鎮民字第二五八六六號函、切結書、九二一震災戶請領
    租金補助申請表、彰化縣九二一集集大地震員林鎮村里災民住居全倒救助金印領
    清冊等為其論據。訊據上訴人即被告（以下稱被告）壬○○、丑○○、庚○○均
    堅決否認有利用職務上機會詐取財物之犯行，被告壬○○辯稱：不是我一個人決
    定全倒、半倒的，是營建署決定的，發錢也不是我發的。我並未虛報庚○○的救
    助金。我是冤枉的，他確實有來申請九二一的補助金，我去勘查的時候，他也在
    場，還說他有住在那裡，一個月住個兩、三天，我還有去問辦理補助金業務的人
    ，他們說如果是這樣，就要發給人家等語。被告丑○○辯稱：庚○○申辦時，切
    結書上有寫『庚○○先生雖未設籍員林鎮鎮○里○○路○段三十三號：：』等文
    字，但是是庚○○蓋章的，因為庚○○不識字，所以我替他寫的。他說里幹事打
    電話通知他，但是我根本不認識他，也不知道電話號碼，是他們自己留下電話的
    等語。被告庚○○辯稱：我沒有住在那裡，是因為里長要求我，我才會說我有住
    在那裡。勘查的時候我沒有去，因為我在上班，是我太太辦理的，不是我去辦理
    的。因為電話都是我太太接的，也是我太太拿印章去辦的，對於領錢的過程我不
    知道，是我太太領的。我不認識里長，不可能是共犯等語。經查：
  (一)本件坐落門牌號碼彰化縣員林鎮○○路○段三三號之房屋為庚○○所有，自七十
    九年十月間起，出租予己○○經營「岡山羊肉爐」生意，於九二一集集大地震後
    ，被判定為全倒，並以庚○○之名義領取房屋全倒救助金二十萬元即房屋租金補
    助三萬六千元之事實，為被告等所不否認，並有切結書、九二一震災戶請領租金
    補助申請表、彰化縣九二一集集大地震員林鎮村里災民住居全倒救助金印領清冊
    、彰化縣九二一集集大地震鄉鎮受災戶房屋租金補助印領清冊影本附卷足憑（見
  他字第六四四號偵查卷第五二、五三、六九、七三頁）。
  (二)被告庚○○於調查站訊問時供稱：我係於八十八年九二一地震後才認識員林鎮鎮
    興里里長壬○○，曾見過他數次，與他並無特別交往關係。八十八年間九二一地
    震時，：：里長壬○○及里幹事丑○○打電話到我靜修路五十六號住所，通知我
    向公所辦理員林鎮○○路○段三十三號房屋全倒慰助金及房屋租金補助，我提出
    申請並已領得房屋全倒慰助金二十萬元及一年房屋租金補助三萬六千元。：：我
    在七十九年間將該屋租給員林鎮民己○○承租使用經營羊肉爐生意。隔層則為我
    使用。：：我偶而會回到員林鎮○○路○段三十三號房屋看看，並未住在那裡。
    里長壬○○及里幹事在九二一地震後（時間已忘記）打電話告訴我，因己○○無
    法提出房屋租賃契約，而且己○○也未居住在那裡，而且我在該址二樓仍有房間
    使用，所以應由我提出申請並領取房屋全倒慰助金及房屋租金補助。：：里長壬○○在地震後曾去看過說符合申請條件。：：我及里長壬○○二人在二次會勘時
    均有在場，己○○及丑○○並未在場等語（見他字第六四四號偵查卷第四八頁反
    面至五○頁）。依其所述之情節觀之，尚難認被告等有何施用詐術之犯意及行為
    。證人己○○於調查站訊問時，證稱：我於七十九年間即向庚○○承租員林鎮○○路○段三三號房屋經營「岡山羊肉爐」生意，起居均在該地，「九二一」地震
    時，該房屋嚴重受損，經判定為全倒，並由國軍在當年十月底拆除，我則在拆除
    前約十餘天時搬回員林鎮○○路○段三十一號。當時我親自去員林鎮公所向震災
    補助款承辦人詢問要如何辦理房屋全倒補助金，該承辦人告訴我要先向當地里長
    拿取居住正名實，始可辦理。我立即向鎮興里里長壬○○表示請他開具本人「居
    住證明」時，壬○○表示已開立「居住證明」予屋主庚○○，且庚○○已向員林
    鎮公所申請並領取房屋全倒補助金二十萬元，我即向員林鎮公所查詢確知該事。
    當時我先向壬○○請求開立「居住證明」時，渠表示因我無該房屋承租契約書，
    所以無法給我「居住證明」，嗣後我知悉庚○○已領取二十萬元補助金，向壬○○質問時，渠表示申請「居住證明」的人太多，他無法一一審核，所以由里幹事
    丑○○代為辦理。我於該址經營「岡山羊肉爐」已有九年，壬○○、丑○○均常
    到我店裡消費，故知道我居住該址之事等語（見他字第六四四號偵查卷第十九頁
    反面、二十頁）。綜核以上二人所述，被告壬○○、丑○○與被告庚○○，原不
    認識，更無交情可言，反而常到己○○之店裡消費而與其認識，若謂被告壬○○
    、丑○○二人有何不法之意圖，斷無忽視有交情之己○○，反而圖利於無交情之
    庚○○之理。因此公訴意旨所指：被告壬○○、丑○○與庚○○係共同基於詐取
    財物之犯意聯絡一節，即與事理不合。
  (三)證人甲○○於調查站訊問時證稱：當時我因事情繁忙，加以不知道申請之手續，
    所以就委託鎮興里里幹事丑○○幫忙，一共申請並先後領取了二十萬元之房屋全
    倒補助金及十八萬元之租屋補助等語（見他字第六四四號偵查卷第十六頁反面）
    ；證人乙○○於調查站訊問時證述：我共向政府申請了房屋全倒補助金二十萬元
    及每月之租屋補助金，一年合計十八萬元，當時里幹事丑○○要求我們將申請文
    件都放在里長壬○○處所，其餘之申請手續都由丑○○及壬○○負責等語（見他
    字第六四四號偵查卷第二二頁反面）。由此可知，於九二一地震發生後，因屬前
    所未有之重大災害，急救及善後措施等，均與從前之作法不同，一般民眾大多不
    諳辦理手續，因此被告壬○○、丑○○辦理接受里民之委託辦理，實乃正常之理
    ，並非被告壬○○、丑○○對於被告庚○○有何特別交情，而予特殊之不同待遇
    。
  (四)再查被告壬○○固有發給被告庚○○「居住證明」之事實，惟據證人己○○證述
    ，當時因其提不出房屋租賃契約，且在其申請之前，被告壬○○已經將「居住證
    明」發給被告庚○○等情，且證人周進安於原審證稱：我們去判定房屋時，證人
    張（指己○○）也有在場，他說他並沒有住在那裡，是被告曹住的。在場的還有
    被告曹、里幹事、里長及管區子○○。被告曹自稱他也住在二樓，但他實際上有
    無住那，我並不清楚等語（見原審卷第七五頁）。證人黃俊昇於原審證稱：地震
    發生時，我住員東路一段二十三號，我認識證人張（指己○○），我們是鄰居，
    他在那裡賣羊肉，我八十五年回員林時，他就在那裡做生意了。我不知道屋主是
    誰，那個房子從我小時候開始就是做商業用途，換了很多人。當時在判定三十三
    號是否為全倒或半倒時，我有去看，但勘驗時，我不曉得證人張有無在場，因為
    事隔太久等語（見原審卷第七六頁）。證人曹銚（住於彰化縣員林鎮○○路○段
    三五號，即己○○之鄰居）於原審證稱：他（指己○○）本來就住在那了，他在
    賣羊肉，我知道證人張都把碗盤拿回去洗，每天約晚上十點多時我就聽到他在那
    裡洗碗的聲音。他都在早上十點多出門，我有看過他從那裡出門等語（見原審卷
    第七六頁）。證人己○○於原審證稱：我老家是山腳路三段三十一號，我有住在
    那裡，我是與我父母住，我晚上都會回去，但有時我會住在店裡面，因我怕被遭
    竊，店只有我和我妻子在做。我老家與我的店約距離五百公尺左右等語（見原審
    卷第七七頁）。證人己○○於本院上訴審證稱：向被告庚○○承租房屋，租來經
    營岡山羊肉爐，沒有住在那裡，三餐都在那邊吃，晚上沒有在那邊睡，因從電視
    上看到承租人也可以領補助金我才提出異議，勘查時我沒有在現場等語（見本院
    上訴卷第七四、七五頁）。可見證人己○○向被告庚○○承租房屋，主要用途係
    作為營業之用，其實際居住地點，應仍在彰化縣員林鎮○○路○段三十一號。
  (五)本件彰化縣員林鎮公所八八員鎮民字第二五八六六號函，有關「房屋全倒、半倒
    補助金發放對象以災前戶籍登記為準，且實際居住於受災屋之現住戶，由戶長或
    現住人具領，未居住於受災毀損住屋者，不與發放，至如未設籍而有實際居住之
    事實者，得以切結書由村、里長認定後申領。」之規定（見偵字第三三四五號偵
查卷第二九頁），實乃重大震災發生後之緊急應變措施，對於發放之對象為何人
    ，其適用之標準是否妥當，本有斟酌之餘地。尤以九二一震災發生後，舉世震驚
    ，災區居民損失慘重，惶惶不可終日，以當時情況之緊急，政府所實施之相關規
    定，亦令出多行，一般公務員及民眾實難確切明瞭政府規定之真意或作為。被告
    壬○○、丑○○均係最基層之公務員，難謂有深厚之法律素養，更難期其對於相
    關震災法令，能有充分深入之瞭解。而被告庚○○之房屋，被判定為全倒，乃屬
    不爭之事實，其房屋因地震而被判定為全倒，所受到損害之嚴重性，區區二十餘
    萬元之慰問金或租金補助等，實無法補償其所受到之損失，縱然其申請補助金等
    過程，容或有不符當時規定之處，究難憑此遽謂其係基於詐取公用財物之犯意而
    為，而被告壬○○身為該里里長，被告丑○○為里幹事，均屬為里民服務之公務
    員，與被告庚○○並無私人之親誼，其本身亦未因而獲取任何分文之利益，顯無
    甘冒貪污重罪之危險，而故為施用詐術為被告庚○○圖取不法利益之犯意，渠等
    之所以發給被告庚○○「居住證明」，並辦理請領慰問金、租金補助之相關手續
    ，實因出於不瞭解規定所致，實難認為有何不法犯罪之意圖，自難遽以貪污之罪
    責相繩。此外又無其他任何積極證據足以證明被告等有貪污治罪條例第五條第一
    項第二款利用職務上之機會詐取財物之犯意及行為，被告等犯罪均屬不能證明。
    至於被告庚○○所為之申請手續，係何人前往辦理，又其有無於勘驗時在場，均
    與被告等是否構成貪污之罪責無關，證人子○○、丙○○、戊○○、辛○○、癸○○、乙○○、丁○○等於本院審理中所為之證言，亦不足為被告等不利之證明
    ，均併予敘明。原審未察，就被告等利用職務上機會詐取財物部分，予以論罪科
    刑，尚有未洽，被告等上訴指摘原判決不當，為有理由，應由本院將此部分撤銷
    改判，另為被告等無罪之諭知。
五、關於被告壬○○、丑○○收受賄賂部分，檢察官認為與本件職務上詐取財物部分
    ，犯意各別，犯罪構成要件不同，請分論併罰，提起公訴。該收受賄賂部分，業
    經本院以九十一年度上訴字第四三○號判決諭知被告壬○○、丑○○無罪，檢察
    官對於該部分並未提起第三審上訴，是該部分應已確定，且不在上訴最高法院之
    範圍，因此最高法院九十一年度台上字第四九○一號判決，主文雖諭知：「原判
    決撤銷，發回台灣高等法院台中分院。」惟對於已經判決確定之收受賄賂部分，
    應不生發回更審之效力，本院自無庸就被訴收受賄賂部分再予審酌，附此敘明。
據上論結，應依刑事訴訟法第三百六十九條第一項前段、第三百六十四條、第三百零
一條第一項，判決如主文。
本案經檢察官寅○○到庭執行職務。
中      華      民      國      九十二    年    十二      月    十一    日
                                    臺灣高等法院臺中分院刑事第五庭
                                          審判長法  官  袁  從  楨
                                                法  官  姚  勳  昌
                                                法  官  郭  同  奇
右正本證明與原本無異。
檢察官得上訴。
被告不得上訴。
如不服本判決應於收受送達後十日內向本院提出上訴書狀，其未敘述上訴之理由者並
得於提起上訴後十日內向本院補提理由書（均須按他造當事人之人數附繕本）。
                                                書記官  陳  玫  伶
中      華      民      國      九十二   年     十二      月    十六    日
                                                                        Ｉ


司法院資訊處製作；財團法人民間司法改革基金會備份。
